臺灣高等法院臺中分院刑事判決　　 95年度上更(二)字第345號
上　訴　人　臺灣臺中地方法院檢察署檢察官
上　訴　人
即　被　告　丙○○
選任辯護人　林錦隆律師
上列上訴人等因被告違反貪污治罪條例案件，不服臺灣臺中地方
法院92年度訴字第2617號中華民國93年3月11日第一審判決（起
訴案號：臺灣臺中地方法院檢察署92年度偵字第18585號），提
起上訴，經本院判決後由最高法院第二次發回更審，本院判決如
下：
    主  文
原判決撤銷。
丙○○公務員，利用職務上之機會，詐取財物未遂，處有期徒刑
參年捌月，褫奪公權參年。
    事  實
一、丙○○為臺中縣烏日鄉公所民政課公墓管理員，負責受理民
    眾申請墓地或納骨堂（塔）箱位之現場勘查、指界等事項，
    係依據法令從事於公務之人員。緣於民國（下同）九十二年
    年初，臺中市市民甲○○之亡父、亡母及亡妻原先埋葬之墓
    地，因臺中市政府擬加以開發而限令於九十二年六月三十日
    前遷葬，甲○○乃委託從事殯葬業之丁○○代為尋找遷葬之
    墓地及處理關於建造墳墓事宜，並表示欲興建面積約十六坪
    之家族墳墓。嗣丁○○將興建墳墓工程交由己○○處理，丁○○與己○○原尋得臺中縣大肚鄉追分附近之墓地，建造甲○○前揭委託興建之家族墳墓，然因該處不得興建家族墳墓
    ，建造不合法，而遭臺中縣大肚鄉公所拆除。其後丁○○、
    己○○又尋得臺中縣烏日鄉第九公墓，並擬於該處興建前揭
    甲○○委託之家族墳墓，己○○、丁○○乃欲代理甲○○向
    臺中縣烏日鄉公所民政課提出墓地使用之申請，丙○○明知
    其並未有何審核、核准民眾申請墓地之權限，或核准民眾辦
    理遷葬、興建墓地面積大小之職權，亦明知申請墓地使用有
    法定之規費，並無任何收受其他名目款項之情形，竟利用其
    職務上負責受理民眾申請、墓地現場勘查之機會，意圖為自
    己不法之所有，於九十二年九月初某日，先向己○○詐稱：
    如欲申請興建面積十六坪大小家族墓，必須支付新臺幣（下
    同）二十萬元（起訴書誤認丙○○向己○○要求給付二十三
    萬元），用以疏通上級承辦人員對於本件興建墓地面積及核
    准之事，否則不能取得該墓地之使用權等語，己○○並將此
    事告知丁○○，致己○○及丁○○二人均信以為真，己○○
    因認若再給付丙○○二十萬元，則承作該墓地興建工程即不
    敷成本，而拒絕承作上開墳墓，丁○○遂將前開墳墓興建工
    程轉交由乙○○承作。丁○○、己○○心有不甘，乃先向法
    務部調查局台中市調查站檢舉後，丁○○並與丙○○以電話
    聯繫接洽，於九十二年九月十五日十四時許，在臺中縣烏日
    鄉第九公墓納骨塔前，再與丙○○洽談前揭甲○○興建家族
    墓給付疏通費用之事宜，丙○○仍承續同前之單一犯意，向
    丁○○詐稱：須給付二十萬元，用以疏通上級承辦人員對於
    本件興建墓地面積及核准之事，另須給付其三萬元之茶水費
    以為酬勞，方可取得該墓地之使用權云云；經丁○○私下將
    其與丙○○之對話錄音後，並與丙○○約定交款期日。嗣丙○○於九十二年九月二十二日下午二時十分許，前往臺中縣
    烏日鄉第九公墓納骨塔前之大樹下，向丁○○收取前開二十
    三萬元及向造墓業者乙○○收取一般公墓使用墓地申請書、
    除戶謄本等資料後，經臺灣臺中地方法院檢察署檢察官指揮
    法務部調查局臺中市調查站人員，當場逮獲丙○○，並自丙○○之身上扣得其向丁○○索取之二十三萬元現金，及甲○○所填寫之前揭公墓使用墓地申請書等相關資料，丙○○因
    而未能得逞。
二、案經法務部調查局臺中市調查站及法務部調查局中部地區機
    動工作組移送臺灣臺中地方法院檢察署檢察官偵查起訴。
    理  由
壹、程序方面：
一、按被告以外之人於偵查中向檢察官所為陳述，除顯有不可信
    之情況者外，得為證據，同法第一百五十九條之一第二項定
    有明文。偵查中對被告以外之人（包括證人、鑑定人、告訴
    人、被害人及共同被告等）所為之偵查筆錄，或被告以外之
    人向檢察官所提之書面陳述，性質上均屬傳聞證據。惟現階
    段刑事訴訟法規定檢察官代表國家偵查犯罪、實施公訴，依
    法其有訊問被告、證人及鑑定人之權，證人、鑑定人且須具
    結，而實務運作時，檢察官偵查中向被告以外之人所取得之
    陳述，原則上均能遵守法律規定，不致違法取供，其可信度
    極高，職是，被告以外之人前於偵查中已具結而為證述，除
    反對該項供述得具有證據能力之一方，已釋明「顯有不可信
    之情況」之理由外，不宜以該證人未能於審判中接受他造之
    反對詰問為由，即遽指該證人於偵查中之陳述不具證據能力
    。且所謂不可信性情況，法院應審酌被告以外之人於陳述時
    之外在環境及情況，例如：陳述時之心理狀況、有無受到外
    力干擾等，以為判斷之依據。本件證人己○○、丁○○、乙○○、甲○○、陳建東等人於檢察官偵查中，以證人之身分
    陳述，經告以具結義務及偽證處罰後，於命證人朗讀結文後
    具結，其等係於負擔偽證罪之處罰心理下證述，並以具結擔
    保其供述之真實性，又無受其他不當外力干擾之情形，其等
    未曾提及檢察官在偵查時有不法取供之情形，依上說明，其
    等於偵查中之證言自均具有證據能力。
二、次按被告以外之人（包括證人、鑑定人、告訴人、被害人及
    共同被告等）於審判外之陳述雖不符刑事訴訟法第一百五十
    九條之一至之四等四條之規定，而經當事人於審判程序同意
    作為證據，法院審酌該言詞陳述或書面陳述作成時之情況，
    認為適當者，亦得為證據；當事人、代理人或辯護人於法院
    調查證據時，知有刑事訴訟法第一百五十九條第一項不得為
    證據之情形，而未於言詞辯論終結前聲明異議者，視為有前
    項之同意，同法第一百五十九條之五定有明文。立法意旨在
    於傳聞證據未經當事人之反對詰問予以核實，原則上先予排
    除。惟若當事人已放棄反對詰問權，於審判程序中表明同意
    該等傳聞證據可作為證據；或於言詞辯論終結前未聲明異議
    ，基於尊重當事人對傳聞證據之處分權，及證據資料愈豐富
    ，愈有助於真實發見之理念，且強化言詞辯論主義，使訴訟
    程序得以順暢進行，上開傳聞證據亦均具有證據能力。本件
    證人乙○○、甲○○等人固曾於調查站調查中為陳述，其性
    質雖屬傳聞證據，惟查無符合同法第一百五十九條之一至之
    四等前四條之情形，其等所為之上開調查筆錄內容，業經本
    院審理時予以提示並告以要旨，且各經檢察官、辯護人及被
    告等人表示意見。當事人已知上述筆錄乃傳聞證據，且均未
    於言詞辯論終結前對該等筆錄內容聲明異議，依上開規定，
    是其等於調查中之證言已擬制同意其有證據能力，本院審酌
    上開筆錄作成時，較無人情施壓或干擾，亦無不當取供之情
    形，認為以之作為本案之證據亦屬適當，是其等於調查中之
    證言自具有證據能力。
三、關於卷附之法務部調查局鑑定通知書（見原審卷第一八八頁
    ），是屬於刑事訴訟法第二百零六條之鑑定報告，依刑事訴
    訟法第一百五十九條第一項之除外規定（參照該條立法理由
    ），得作為證據。
貳、實體部分：
一、訊據上訴人即被告（下稱被告）丙○○固坦承於九十二年九
    月十五日，在臺中縣烏日鄉第九公墓內，以必須打點臺中縣
    烏日鄉公所相關人員為理由，向證人丁○○要求給付二十三
    萬元；及於九十二年九月二十二日下午二時三十分許，在臺
    中縣烏日鄉第九公墓納骨塔前之大樹下，向證人丁○○收取
    二十三萬元及向乙○○收取以甲○○名義申請之一般公墓使
    用墓地申請書後，旋即為調查站人員查獲之事實，惟辯稱：
    伊並未於九十二年九月初，向丁○○、己○○要求支付二十
    三萬元，伊從八十九年三月後即未曾與己○○交往過，本件
    伊係於九十二年九月十五日始與丁○○第一次見面，而己○○、丁○○先即向法務部調查局臺中市調查站檢舉伊後，再
    與伊接洽、錄音，足證丁○○及己○○係事先設計要查辦伊
    ，伊因與丁○○會面後，經丁○○一再慫恿，伊才會答應收
    受前開二十三萬元，是本件丁○○顯有陷害教唆之情事；又
    伊前曾於九十二年十月八日偵訊中陳稱：「丁○○問伊，那
    伊部分呢？伊說伊的部分不用，丁○○說要啦，意思意思一
    下，在旁邊的人就說三萬啦，伊就附和說那就三萬吧」乙節
    應屬於偵查中就本件要求賄賂之犯罪事實已為自白，應依法
    減輕其刑云云。
二、經查：
  (一)關於被告與證人丁○○對話之錄音：
  (1)被告於九十二月九月十五日十四時許，在臺中縣烏日鄉第九
    公墓內，以必須打點臺中縣烏日鄉公所相關人員為理由，向
    證人丁○○要求給付二十三萬元，始能取得甲○○所需求之
    面積十六坪之家族墓地之使用權等情節，有當日被告與證人
    丁○○之對話錄音如下（按：以下「紀」指丁○○，「林」
    指被告丙○○）：「
    紀：我這事情拜託你啦。
    林：這事情不是拜託我就可以了啦，那還有，那，阿財你認
        識嗎。
    紀：阿財我認識啊。
    林：那介元你認識嗎。
    紀：阿財與我不錯，交情不錯。
    林：現在我都去他那裡問你知道嗎，有某案也是這樣卡住了
        啊，一個多月了，也不核准啊。
    紀：我是說啊，那拜託啦。
    林：你不信你問國豐（音似）看看。
    紀：我知道啦。
    林：那邊有夠硬的。
    紀：我知道啦，我問你啦。
    林：現在我們臺中縣做墳墓的有兩、三個地方，大家都要方
        便（音似），霧峰、軍功寮大部分都是不給人家做家族
        墓你知道嗎。
    紀：我知道啦，拜託你啦，要怎麼做大家說白的。
    林：我知道啦，有個規矩，應該，我跟你講，我沒亂說，你
        去問其他那些做墳墓的，一定有個行情，看行情是怎樣
        ，你說要說白的，我就跟你說白的，我負責處理，那是
        上面要的（指錢），這片地本來是軍事用地，清理出來
        的，軍方系統清理出來再劃分給我們的，不然這辦幾十
        年也辦不出來，還有刊登新聞。
    紀：那樣啦，那說實在的啦，那這要的話是要多少錢
        ？
    林：我跟你說啦，上面交代是『兩本』啦。
    紀：『二十』就是啦。
    林：對啦，上面交代的啦，我的部分我都盡量沒有再跟你們
        開價啦，隨便你們啦，我們兄弟說白的啦，我是都隨便
        你們的啦。
    紀：，你不知道，最近比較辛苦（音似，語意不詳）
        ，我就說白的。
    林：沒有啦，我是這樣說，啊不然人家也有抱怨說，你都沒
        個伸縮，這麼硬，要怎麼做，啥小，你現在可以去問。
    紀：不用問啦。
    林：那都是行情的。
    紀：我也知道啦，啊就是，我的意思是說『兩本』是沒關係
        啦，但是近年經濟不好，看能不能減一些啦。
    林：那個數目不能減，我的部分你就意思一下，給我『喝茶
        』就好了，我花了一百六十萬，不多啦，十六條金條，
        一條十萬啦，放在那邊，不要說回收啦，慢慢回收是有
        啦……。
    紀：這沒關係，，這條沒關係，現在是說，那請問你
        ，兩塊墓地要多少錢？
    林：一塊四萬一千二百元，但我一次不能給你開兩塊，要分
        兩次開。
    紀：分兩次開？
    林：對，不然一次開兩塊算違法。
    紀：我現在是要十六坪。
    林：我現在跟你說啦，十六坪噢，四十八，十六，可以分三
        份了，我現在跟你說的意思是鑽法律漏洞啦，第一門我
        開（音濁聽不清楚），第二門我就以追加方式開。
    （有其他人接近並談話）叫他去看一下鐵門。
    紀：我跟你說，我現在的意思是這樣啦，我們都說乾乾脆脆
        啦，不要這樣囉囉嗦嗦，我的意思是說，多少錢，噢，
        看你多少，你要分兩次繳也沒關係，給你。
    林：那個是你們要自己去繳。
    紀：那你是說去的時候，看要開多少。
    林：我知道啦，第一次我會開（音濁聽不清楚）十六，因為
        我們都有規定坪數。
    紀：我的意思是說，錢都交給你處理。
    林：這錢你跟主人拿，我就要處理，我如果不給你處理，那
        我就不應接受，我現在教你會怎麼做啦，十六坪，一平
        方公尺二千六百元，十六坪差不多五十平方公尺，你要
        怎麼跟主人說，你們自己去說。說我就總共譬如說是拿
        十萬就好。
    紀：依你去處理啦，那我們不知道要怎麼處理。
    林：那我要開給你就是開『兩門』數，四萬一千六百元，再
        一個四萬一千六百元，開好了你們再去跑，我跟你說就
        說白的（丙○○繼續教丁○○如何申請）……。
    （另一男問話，丙○○亦教該男如何鑽法律漏洞申請）
    林：你去跟他說，第一次要申請就要先處理了，包括『兩本
        』，包括那塊地的錢就要繳了，處理後，我就會拿那張
        單子給你了，第二張你動工差不多……。
    林：那『兩本』要先處理，我現在再跟你說，是上司要的。
    紀：那我跟你說，我星期一（九十二年九月二十二日），你
        知道我個性，我星期一『兩本』拿來。
    林：還要拿身分證影本、印章。
    紀：噢，身分證影印。
    林：他那裡人？
    紀：臺中市。
    林：你叫他拿要埋什麼人的除戶謄本，他要埋他父親對不對
        ，他父親如果是死十年、七年了或者是撿骨了，就沒有
        死亡證書了，所以要拿除戶謄本，不然你們隨便一個活
        人，我也給你們收葬，那不是違反規定嗎，你土公你知
        道啊。……
    紀：我拜託你一件事情，我打電話給主人（甲○○）。
    林：這沒關係啦，這都還有啦。
    （中間對話音濁聽不清楚）
    紀：以前有一些女人在賣東西，現在怎麼沒了，我有糖尿病
        啊，我以前好胖呢，那這樣啦，星期一看約幾點啦，對
        啦，就辦好啦。
    （另一男加入談話）
    男：我知道啦，我回去再做一張單子啦。
    紀：現在就是要申請書和那『兩本』就對了。
    林：對啦，對啦，那兄弟合作，那以後，第二次就，看，處
        理。
    紀：我自這樣啦，我說白的。
    林：我跟你說啦，我跟你開口就是多少。
    紀：我現在跟你說，我就講清的，我個性你瞭解，你問阿枝
        （周冠佑）就知道，我八戒做事。
    林：那我跟你說，你放心，我絕對不是跟你亂說的，你問阿
        枝（周冠佑）就知道我不是跟你亂說的。
    紀：我就不是說你亂說。
    林：你跟業主拿多少？
    紀：四十五萬元。
    林：四十五萬元怎麼做的起來，四十五萬怎麼做。
    （另一人講話）我說一個較簡單的啦，這種事情也沒第二次
        啦。
    林：對啊，沒第二次啦，但別處不能做啊。
    紀：對啦，這樣較簡單講，這樣你聽懂嗎，我跟你？
    （丁○○招呼買飲料）
    （另一人講話）要『喝茶』要多少你說一下。
    林：那這樣啦，這份額（語意不詳），『三萬』，你不要跟
        主人說，自己處理掉就好了。
    紀：知道啦，（繼續招呼買飲料）要吃什麼，……。
    林：我很忙，……。
    紀：要打大哥大找你不簡單（繼續招呼眾人喝飲料）。你拿
        一罐到他車上。
    林：不用啦。
    男：說拜託你啦，管理員。
    紀：那這樣，星期一，一點好嗎，就在這個地方。
    林：好啦，不要一點啦，也讓我午休一下。
    紀：那不然二點啦。
    林：對啦，差不多。
    紀：接近二點，『兩本』噢，『兩本』拿來，和墓地錢，和
        三張那個。
    林：（繼續交付申請事宜），我是問上司說好了。我現在跟
        你說，，你這是三門（後音濁聽不清楚）。……
    紀：那我們就星期一啦，下午二點。」
    （以上對話錄音譯文見九十二年度偵字第一八五八五號卷2
    －2第四一至四二頁背面）
  (2)被告於九十二年九月二十二日下午二時三十分許，在臺中縣
    烏日鄉第九公墓納骨塔前之大樹下，向證人丁○○收取二十
    三萬元及向證人乙○○收取以甲○○之名義申請之一般公墓
    使用墓地申請書等資料，當日被告、證人丁○○、乙○○（
    即係與丁○○同行之李姓男子）之對話錄音如下（按：以下
    「紀」指丁○○，「林」指被告丙○○，「李」指乙○○）
    ：「
　　李：我是說那個裡面一點，路斜一邊的那邊。
　　林：沒有啦。
　　紀：啊，當時看看啦（音似）。
　　林：不會啦，我是晚一點到，因為一點要開會，晚一點才會
        來。
  　林：啊，好，噢。那明天就去辦手續，那你那邊準備好了嗎
        ？
　　紀：那要準備什麼？
　　林：欠什麼，三天後（該句語語意不清）。
  　李：那些說沒寫到，印章說，啊這是除戶謄本，也都準備二
        份。
  　林：二份嗎，那明天你順便都帶我看看，那樣就好了。
  　李：好啦，那樣那樣。
  　林：這份照你內容是沒關係啦，是不用寫啦。
  　紀：那就拜託你了。
  　林：啊你來拿單時我印章再還你。
  　（丙○○繼續交待丁○○與該男子要再準備那些東西）。
  　紀：那我明天來，好吧，嗯，那樣沒問題了吧。
  　林：沒問題了。
  　紀：那我先走了。
  　李：那個再麻煩一下。
  　紀：歹勢，我先走了，這是二十三萬元。兩疊各十萬，其餘
        共三萬元。
　  （丙○○點收後要自該二十三萬元中抽出部分回包紅包給丁○○）
  　紀：不用啦、不用啦。
  　林：要啦、要啦意思一下啦。
  　紀：不用啦，我不能拿這種錢啦。
  　林：嗯，那意思一下啦。
  　紀：不用啦、不用啦，好不好，改天啦。」
    （以上對話錄音譯文見九十二年度偵字第一八五八五號卷2
    －2第四三頁）
  (3)被告坦承前揭九十二年九月十五日談話錄音之內容係其與丁○○在臺中縣烏日鄉第九公墓之談話（見九十二年度偵字第
    一八五八五號卷2－1第九二、一三六頁、本院九十三年上訴
    字第五六五號卷第一０五頁），被告另坦承前揭九十二年九
    月二十二日談話錄音內容係其與丁○○在臺中縣烏日鄉第九
    公墓納骨塔前大樹下之談話（見九十二年度偵字第一八五八
    五號卷2－1第六頁、第九二頁），又前揭錄音帶內容業已明
    確記錄被告向丁○○詐騙要求給付財物之過程，前揭錄音之
    錄音帶二捲經送鑑定聲紋結果，二捲錄音帶內疑似被告丙○○聲音均與被告丙○○本人聲音音質相同，此有法務部調查
    局九十三年一月五日調科參字第０九三○○○○一○六○號
    鑑定通知書乙份附卷可稽（見原審卷第一八八頁），足見被
    告此部分之自白確與事實相符。
  (二)關於證人己○○之證述如下：
  (1)證人己○○於九十二年十月二十八日偵查中具結證稱：「（
    問：職務？）墓地風水及土木修繕。」、「（問：（提示九
    十二年九月十日法務部調查局台中市調查站筆錄）筆錄內容
    是你供述的？）是。」、「（問：你何時受僱於丁○○？）
    十多年了。丁○○如果有要做風水，就會叫我去處理。」、
    「（問：該墓地是否丁○○本來要你去承作的？）是。」、
    「（問：後來是否你做的？）不是。」、「（問：你認識丙○○？）認識。」、「（問：認識多久？）四、五年了。」
    、「（問：與他有無怨隙？）沒有。」、「（問：丁○○是
    否向〈按：筆錄漏載『你』字〉借二十三萬元？）是。」、
    「（問：那二十三萬何來？）我要我太太傅秋芳到誠泰銀行
    五權分行領出來的。」、「（問：你對丁○○所言有何意見
    ？）他講的都實在。」等語（見九十二年度偵字第一八五八
    五號卷2-2第七、十一、十二、二十頁）等語。
  (2)證人己○○於九十六年九月十三日本院審理時證述：「本件
    甲○○祖先墳墓，我先找被告丙○○看過預定的墓地，被告
    丙○○有說墓地費用多少，私下還要給他多少，所以我才去
    檢舉。當時墓地規費金額多少因為時間太久，我忘記了，但
    被告丙○○說私底下要給他二十萬元左右。」、「（問：被
    告丙○○何時何地告訴你要二十萬元？）被告丙○○是在山
    上墓地那裡告訴我要二十萬元。時間是在我檢舉前沒有幾天
    。」、「（問：被告丙○○告訴你要二十萬元時，當時證人
    丁○○是否在場？）時間太久，我忘記了。」、「（問：當
    時有沒有其他的人在場？）沒有，只有我們二個人。我只記
    得被告丙○○跟我要錢後，我有告訴證人丁○○。」、「（
    問：被告當時是否告訴你要用二十萬元去疏通上級承辦人員
    ，另外還要付三萬元茶水費，所以要你付二十三萬元給被告
    丙○○？）有這件事情，但我忘記當時被告說要多少錢。當
    時有沒有說要茶水費我也忘記了。」、「（問：你經過多久
    ，告訴證人丁○○此事？）大約被告丙○○告訴我後一、二
    天之內我就告訴證人丁○○。」、「（問：被告當時是否有
    告訴你，除了要給別人外，被告自己要多少？）我忘記了。
    」、「（問：你於九十二年九月十日調查中證稱：『我們循
    正常管道向臺中縣烏日鄉公所民政課申請時，遭公墓管理員
    丙○○上述勒索，並表示，若我們不繳交二十萬元給他，就
    別想取得該墓地之使用權。』等語〈提示九十二年度他字第
    一七六三號卷第三頁背面〉，被告丙○○當時是先對你或丁○○表示，若不繳交二十萬元給他，就別想取得該墓地之使
    用權？）是被告丙○○先告訴我，我再告訴證人丁○○。後
    來被告再跟證人丁○○說。」、「（問：你於九十二年十月
    九日調查中證稱：『由開設禮儀社之丁○○與臺中縣烏日鄉
    公所公墓管理員（巡山員）丙○○接觸，因丙○○向丁○○
    表示，要在臺中縣烏日鄉第九公墓之墓地營造家族墓，須先
    繳交二十萬元打點烏日鄉公所相關人員。』等語〈提示九十
    二年度偵字第一八五八五號卷2－2第五二頁〉，你如何知道
    被告丙○○向丁○○表示，須先繳交二十萬元打點烏日鄉公
    所相關人員？）證人丁○○有跟我說。」等語（見本院卷第
    七一至七三頁背面）。
  (三)關於證人丁○○之證述如下：
  (1)證人丁○○於九十二年十月二十八日偵查中具結證稱：「（
    問：現職？）從事葬儀業。」、「（問：該錄音帶係何來？
    ）有一個王姓男子，他的祖先要撿骨，我就將這個案子介紹
    給己○○去承做，該墓地是在第九公墓，後來賴做了後就來
    跟我講，說丙○○向他索賄二十萬，我就跟己○○，己○○
    向我說丙○○這個人不簡單，我說該案由我來處理，我就去
    台中市調查站檢舉，台中市調查站的人員就拿錄音機及錄音
    帶要我去蒐集丙○○的犯行，我就約丙○○到臺中縣烏日鄉
    第九公墓談論要支付多少錢及如何交付賄款之事，該錄音帶
    是我與丙○○在第九公墓交涉時所錄的。」、「（問：為何
    去台中市調查站作筆錄的是己○○？）因我與己○○去的，
    我知識程度低，所以由己○○做筆錄。」、「（問：前開錄
    音帶是否你與丙○○之交談內容？）是。」、「（問：〈提
    示：錄音帶譯文〉譯文係你所提供之錄音帶轉譯，內容與你
    與丙○○間之談話是否相符？）是的，譯文內容係我與丙○○間之談話無誤。」、「（問：丙○○向你索賄若干？）如
    譯文內容，丙○○向我索賄新台幣二十三萬元，表示其中二
    十萬元係『上面的人』要求的，另外三萬元給他本人『喝茶
    』用。他並向我期約於九十二年九月二十二日下午十四時在
    烏日鄉第九公墓納骨塔前之大樹下交付賄款。」、「（問：
    你是否於九十二年九月二十二日下午十四時，在烏日鄉第九
    公墓納骨塔前之大樹下交付二十三萬賄款予丙○○？）是。
    」、「（問：丙○○當場有無清點二十三萬元？）二十萬沒
    有數，但三萬元他有數了下。」、「（問：有無將交談內容
    錄音？）有。」、「（問：該錄音帶內容為何？）係我交付
    現金二十三萬元給丙○○時之對話，當時我向丙○○表示，
    二十三萬元已準備好了，並把該款項交給丙○○，與我同行
    另一友人（亦係風水修繕師）原欲將二次繳交之正常使用規
    費之第一期款項四萬一千五百元繳交給丙○○，為我以明天
    我們再自行去烏日鄉公所繳交就好了，丙○○表示，這樣也
    好，明天於我們繳交該四萬一千五百元時，再開該部分金額
    之收據給我們，後來我們就離開了。」、「（問：收受你二
    十三萬元之丙○○是否為庭上之丙○○？）是。」、「（問
    ：〈提示附卷之二十三萬元之仟元鈔票〉該鈔票是否你為交
    付丙○○前先將鈔票提供予法務部調查局台中市調查站影印
    供證？）是。」、「（問：丙○○向你索賄二十三萬元時，
    你是答應他之前或之後才決定要向檢調機關提出檢舉的？）
    己○○向（按：筆錄漏載『我』字）要提到丙○○要索賄時
    ，我向己○○說由我來處理時，我就向台中市調查站檢舉，
    檢舉後再與丙○○接洽、錄音的。」等語（見九十二年度偵
    字第一八五八五號卷2－2第十二至十九頁）。
  (2)證人丁○○於九十三年一月二十九日原審審理時證述：「（
    問：請提示己○○在調查站九十二年九月十日的筆錄，為何
    己○○說被告是向你及己○○索賄，跟你剛剛所言不同？）
    己○○跟我說要花錢，我就說我去問問看到底要花什麼錢，
    因為成功嶺附近的墓地是被告在負責的，不送錢就沒有辦法
    申請墓地。」、「（問：為何在九十二年九月二十二日的時
    候，你在調查站說你正式申請要進場施作的時候，受到被告
    的刁難？）因為己○○之前曾經在別的地方做過墳墓，後來
    墳墓被拆了，所以才到烏日這邊要來做公墓，己○○跟我說
    如果紅包不夠的話，根本就沒有辦法施作。後來被告跟我說
    ，在錄音之後，被告說要錢先送了之後才可以做墳墓。原本
    我是要求先進場施作，再送錢。我跟他說我做墳墓也不好賺
    ，所以他就跟我說要二本。」、「（問：為何錄音的時候，
    被告說是三萬元喝茶？）總共要二十三萬元，三萬元是被告
    喝茶用的，二十萬是給上面的。」、「（問：為何要給上面
    的人？）被告說要做二次申請，合法的話一次可以申請四坪
    ，申請二筆的話就可以有八坪，再錢給上面的話，就可以有
    二倍，也就是十六坪。因為甲○○家族墓上面要蓋屋頂的那
    一種墳墓，所以要到二十坪，是跟大肚一樣，但是被告只肯
    給十六坪。後來甲○○也同意只蓋十六坪。是因為要到十六
    坪，超過合法申請的範圍，所以才要拿紅包給被告。」等語
    （見原審卷第一三○至一三九頁）。
  (3)證人丁○○於九十六年九月十三日本院審理時證述：「（問
    ：你從事禮儀社？）對。」、「（問：甲○○是否九十二年
    初委託你代尋甲○○祖先墳墓及遷葬事宜？）對。」、「（
    問：你找證人己○○去處理此事？）對。」、「（問：證人
    己○○先找到大肚追分的墓地？）是。」、「（問：你是否
    在九十二年九月初某日，跟被告丙○○見面，他也是要求你
    要付二十三萬元？）有此事。」、「（問：九十二年九月二
    十二日下午二點多，你準備二十三萬元，前往烏日鄉第九公
    墓納骨塔前，準備把二十三萬元交給被告丙○○，這是何人
    主意？）二十三萬元是己○○交調查站人員，調查站人員再
    交給我，說要把被告抓起來。我有證據證明二十三萬元是證
    人己○○去戶頭領出來的。」、「（問：被告丙○○於何時
    向你說應先繳納新台幣二十或二十三萬元給他，作為打點鄉
    長及相關經辦人員之用？）被告丙○○沒有說要打點鄉長，
    他說要打點上司而已。我去看墓地，我有帶調查站給我的錄
    音機，那時丙○○有說，那是第一次錄音那次被告丙○○有
    說他要錢。」、「（問：你於九十三年七月八日本院上訴審
    證稱：『己○○告訴我說要拿二十三萬元給被告才可以做』
    等語〈提示本院九十三年度上訴字第五六五號卷第九七頁〉
    ，己○○是何時告訴你的？在己○○告訴你說被告丙○○要
    索賄之前，被告丙○○有無對你索賄？）時間忘記了。證人
    己○○先告訴我，被告要拿錢，後來被告跟我說要拿錢。」
    等語（見本院卷第七四至七六頁背面）。
  (4)依證人己○○、丁○○前揭證述之內容，足認於九十二年九
    月十五日證人丁○○與被告第一次錄音對話前，證人己○○
    即曾與被告就甲○○申請興建家族墓乙事接洽，被告係於與
    證人丁○○會面遭錄音之前即先向證人己○○詐騙表示：如
    欲申請興建面積十六坪大小家族墓，必須支付二十萬元，用
    以疏通上級承辦人員對於本件興建墓地面積及核准之事，否
    則不能取得該墓地之使用權等語，嗣證人己○○將此事告知
    證人丁○○後，證人丁○○再與被告聯繫接洽，被告仍承續
    同前之單一犯意，於九十二年九月十五日，在台中縣烏日鄉
    第九公墓向證人丁○○詐稱：須給付二十萬元，用以疏通上
    級承辦人員對於本件興建墓地面積及核准之事，另須給付其
    三萬元之茶水費以為酬勞，方可取得該墓地之使用權等語。
  (四)關於證人乙○○之證述如下：
  (1)證人乙○○於九十二年十一月五日偵查中具結證稱：「（問
    ：現職？）從事墓園土木營造。」、「（問：你是否曾於九
    十二年九月二十二日下午十四時，駕駛車牌號碼為Ｘ七－○
    三五七之NISSAN轎車，載丁○○前往臺中縣烏日鄉第九公墓
    納骨塔前之大樹下與臺中縣烏日鄉公所民政課職員丙○○見
    面，所為何事？）有的，當時我確實載著丁○○前往臺中縣
    烏日鄉第九公墓納骨塔前之大樹下與丙○○見面，我係應丁○○之邀約，載他前往與丙○○見面，且我因承作甲○○先
    生家族墓土木營造，順便在丁○○與丙○○見面時，把甲○○之申請表交給丙○○。」、「（問：你係經由何人介紹，
    承作甲○○先生之家族墓，相關事宜及過程為何？）我在『
    大濟禮儀社』時，我遇到丁○○，當時我才知道原來甲○○
    先生之家族墓，係丁○○所招攬而來，並由他處理相關細節
    事宜，我當場轉與丁○○交涉，後來我們以新台幣（下同）
    四十五萬元成交，丁○○並將甲○○之申請單轉交給我去申
    請。」、「（問：九月二十二日你係如何與丁○○見面？詳
    情為何？）丁○○打電話給我，表示他要在九月二十二日下
    午十四時在臺中縣烏日鄉第九公墓納骨塔前之大樹下與丙○○見面，約我一起前往，並順便將甲○○之申請表交給丙○○，我們並約於『大濟禮儀社』見面，當天我依約在『大濟
    禮儀社』等他，惟丁○○打電話給我，表示他在台中地方法
    院，要我過去接他，一起前往，我就駕駛前述Ｘ七－○三五
    七之NISSAN轎車，在法院前與丁○○會合後，一起前往。」
    、「（問：你與丁○○與丙○○見面時係談論何事？相關情
    形為何？）當時丙○○遲了十分鐘才到達，到達後我即將甲○○之申請表交給丙○○，經丙○○點收後，丙○○向我表
    示，明天到烏日鄉公所拿收據，然後丁○○就拿了一包東西
    給丙○○，．．．」、「（問：丁○○有交何東西給他？）
    他有交一包東西給丙○○，但我不知道那包東西是何物。」
    、「（問：是你先交申請表給他或丁○○交東西給他？）我
    先交申請表給他的，我回過頭後看到丁○○拿了一包東西上
    前去，我不知道他如何交給他的。」、「（問：當時你拿申
    請表給丙○○給他，為何未將規費交給他？）丙○○要我隔
    天再去公所找他再繳使用費。」等語（見九十二年度偵字第
    一八五八五號卷2－2第六一至六四頁）。
  (2)證人乙○○於九十三年一月八日原審審理時證述：「（問：
    何時帶甲○○去申請第九公墓的墓地？）我先帶甲○○去看
    墓地，我帶他去看完墓地之後，甲○○就交給我身分證影本
    及除戶謄本，之後是由我把申請文件交給被告。」、「（問
    ：申請書是你拿給被告還是丁○○拿給被告的？）是甲○○
    交給我之後，我直接交給丙○○，甲○○交給我的申請書的
    那一天跟我拿給丙○○不是同一天。」、「（問：九十二年
    九月十五或十六日錄音的當天，你有無在場，為何會在場？
    ）我有在場，是丁○○叫我載他去的，因為丁○○不會開車
    ，他說要去跟管理員見面。」、「（問：見面的時候，丁○○是如何向被告提及墳墓申請的事情？）丁○○說要申請面
    積大一點，被告說不可以，丁○○就說拜託一下，說白一點
    就是要給被告好處，被告說如果你要申請面積這麼大的話，
    要分三次申請。」、「（問：當時被告是否知道你選定的墓
    地位置？）不知道詳細的位置，只知道大約的方向而已。」
    、「（問：有無聽到被告與丁○○說上面也要疏通？）被告
    是跟丁○○說要二本，二本是什麼意思我不清楚，二本是不
    是二十萬我也不知道，內容是他們自己講的，當時是他們二
    人自己在講的，我只是載丁○○過去而已，我有聽到丁○○
    跟被告說拜託一下，詳細的內容他們如何談的我不清楚。」
    等語（見原審卷第九八至一○０頁）。
  (3)證人乙○○於九十六年十月四日本院審理時證稱：「（問：
    九十二年九月二十二日當日下午二時丁○○有沒有帶你去烏
    日鄉第九公墓納骨塔大樹下，與被告見面？）有。」、「（
    問：那天有交申請表外，丁○○是否拿壹包東西給被告丙○○？）有，我不知道那是什麼東西。」、「（問：證人甲○○是否交墓地申請書給你？）證人甲○○有給我申請書、還
    有使用墓地的費用給我。」、「（問：證人甲○○交給你墓
    地申請書，你交給何人？〈提示原審卷內98頁筆錄交證人閱
    覽〉）時間太久我忘記了，應該以之前原審筆錄陳述為準。
    」、「（問：你於調查站、偵查中陳述是否實在？）都實在
    。」等語（見本院卷第九六至九七頁背面）。
  (4)又證人丁○○於九十三年一月二十九日原審審理時證稱：「
    （問：錄音的時候有何人在場？）乙○○二次都有在場，．
    ．．。」等語（見原審卷第一四五頁），核與證人乙○○證
    述其於九十二年九月十五、二十二日錄音時均有在場之情節
    相符，足認證人丁○○與被告於九十二年九月十五、二十二
    日見面，二次錄音時，證人乙○○均有在場，是證人乙○○
    前揭證詞自堪予採信。
  (五)關於證人甲○○之證述如下：
  (1)證人甲○○於九十三年一月八日原審審理時證稱：「（問：
    是否在烏日鄉第九公墓申請使用墓地？墓地是要埋葬何人所
    用？）有，要用來埋葬我父母親及我的太太。」、「（問：
    是原本就埋葬好了要遷葬嗎？）是，原本我葬在台中市四張
    犁公墓，市政府要求遷葬，所以才會要申請第九公墓的墓地
    。」、「（問：委託何人辦理申請墓地手續？委託何人處理
    營造墓地的工程？）我是委託丁○○全權處理，丁○○原來
    委託一位姓賴的人處理，後來又委託乙○○處理。」、「（
    問：委託申請墓地的費用多少？營造墓地的費用多少？）全
    部總共四十五萬元，其他費用的明細我不清楚。」、「（問
    ：申請墓地的面積多大？營造墓地的面積多大？）因為我想
    要做家族墓，所以至少要十坪以上，我有跟丁○○講要十坪
    以上，丁○○告訴我說可以。」、「（問：十坪是多少平方
    公尺？）我不清楚，我不會算。」、「（問：丁○○有無告
    訴你說要有一些費用用來疏通？）他有告訴我說，上面可能
    有些人需要打點，但是我告訴他這是你要處理的事情，跟我
    沒有關係，我給的錢就是包括全部所需的費用。」、「（問
    ：丁○○有無告訴你打點上面的人的錢要多少，為何要打點
    ？）當初我是要求他全部要處理好，至於他如何打點上面的
    人，錢多少我都不知道，他只有告訴我說上面的人要不少的
    錢。」、「（問：你委託己○○做的墓地是在大肚鄉還是烏
    日鄉？）第一次是在大肚鄉，但是沒有作成，那時候是己○○做的，因為被拆掉了，那時候我也是委託丁○○。」、「
    （問：在烏日鄉這一次是委託丁○○還是己○○？）第一次
    在大肚鄉沒有做起來，己○○告訴我說做不起來，要在烏日
    鄉第九公墓作壹個墓地補給我，原本我是委託己○○，不知
    道為何變成乙○○來做。」、「（問：剛剛說的四十五萬元
    是那一個墓地？）因為己○○也不是我找的，因為在大肚那
    邊原本是七十萬元，我已經繳了二十五萬元給丁○○，所以
    還剩下四十五萬元才做到第九公墓這裡。原來是說柒拾萬，
    還差四十五萬元是要在第九公墓作補給我的。」、「（問：
    在第九公墓這裡，你要做墓地的地點是否要經過你同意才能
    去申請？）我當時已經撿骨了，所以我急著找墓地，我也有
    去第九公墓這裡看過，只要交通方便的話我就可以了，這件
    事情有事先經過我的同意。」、「（問：申請墓地的資料你
    是交給何人？）我交給乙○○，好像是在我家裡面交給他的
    ，但是時間及經過情形我不記得了。」等語（見原審卷第八
    五至九一頁）。
  (2)證人甲○○於九十六年十月四日本院審理時證述：「（問：
    大肚墓地被拆掉是否有人帶你去烏日第九墓地看墓地？）有
    。」、「（問：你在地方法院作證時，是否有說『丁○○告
    訴你，在第九公墓申請墓地，要打通關節，送紅包』？〈提
    示原審卷內87及91頁交證人閱覽〉）對。」等語（見本院卷
    第九四頁背面至九五頁）。
  (六)關於本案申請墓地之程序：
  (1)證人林麗寶（臺中縣烏日鄉公所民政課課員）於九十三年一
    月八日原審審理中證稱：「（問：申請遷葬及埋葬的墓地是
    由何人負責？）申請的話是被告直接接觸，當事人會把申請
    書送給被告之後，被告再拿回民政課內部審核，包括遷葬及
    埋葬。」等語（見原審卷第九三頁）；證人陳建東（造墓工
    人）於九十二年十月八日偵查中具結證稱：「（問：喪家會
    同鄉公所看地以後才去看地，之後再去繳錢？）是。且喪家
    會委託我們造墓工人去找公所的民政課職員到公墓去看地，
    再依法提出申請。」、「（問：有無喪家還未委託你去造墓
    之前就私下向公所提出申請書？）沒有。」等語（見九十二
    年度偵字第一八五八五號卷2－1第一三一頁）；證人己○○
    於九十六年九月十三日本院審理時證稱：「（問：九十二年
    九月十日你向調查站檢舉被告索賄之前，有沒有向臺中縣烏
    日鄉提出甲○○祖先墳墓申請使用墓地？）我們要製作墳墓
    之前要先找塊墓地，然後經過公墓管理員看過同意，先經過
    公墓管理員同意並核估費用之後，才能向公所提出申請。不
    是先向公所申請。當時被告丙○○是公墓管理員，所以要先
    經過被告丙○○同意，才能向鄉公所正式提出申請。本件甲○○祖先墳墓，我先找被告丙○○看過預定的墓地，被告丙○○有說墓地費用多少，私下還要給他多少，所以我才去檢
    舉。．．．」等語（見本院卷第七一頁）。依證人林麗寶、
    陳建東、己○○前揭證述之內容，足認依當時慣例，民眾如
    欲申請遷葬及埋葬，係先由造墓工人去找被告（公墓管理員
    ）到公墓去看墓地，經過被告看過同意並核估費用之後，才
    向烏日鄉公所提出申請。
  (2)證人丁○○於九十三年一月二十九日原審審理時證述：「（
    問：你第一次向被告錄音之前，有無送過甲○○的墓地申請
    書給公所？）沒有，．．．」等語（見原審卷第一三一、一
    三二頁）；證人乙○○於九十三年一月八日原審審理時證稱
    ：「（問：何時帶甲○○去申請第九公墓的墓地？）我先帶
    甲○○去看墓地，我帶他去看完墓地之後，甲○○就交給我
    身分證影本及除戶謄本，之後是由我把申請文件交給被告。
    」、「（問：申請書是你拿給被告還是丁○○拿給被告的？
    ）是甲○○交給我之後，我直接交給丙○○，甲○○交給我
    的申請書的那一天跟我拿給丙○○不是同一天。」、「（問
    ：九十二年九月十五或十六日錄音的當天，你有無在場，為
    何會在場？）我有在場，是丁○○叫我載他去的，因為丁○○不會開車，他說要去跟管理員見面。」、「（問：見面的
    時候，丁○○是如何向被告提及墳墓申請的事情？）丁○○
    說要申請面積大一點，被告說不可以，丁○○就說拜託一下
    ，說白一點就是要給被告好處，被告說如果你要申請面積這
    麼大的話，要分三次申請。」、「（問：當時被告是否知道
    你選定的墓地位置？）不知道詳細的位置，只知道大約的方
    向而已。」、「（問：在當天之前，己○○或丁○○有無另
    外向烏日鄉公所申請？）應該沒有，是在錄音之後的二、三
    天，我才帶甲○○去看確定的地點，再到納骨塔那裡寫申請
    書。」、「（問：甲○○墳墓的申請書是在那一天在那裡拿
    到的？）不是被抓的那一天，也就是第一次錄音的那一天，
    我在納骨塔那裡拿到申請表，納骨塔那裡有放申請表。」等
    語（見原審卷第九八至一００頁），依證人丁○○、乙○○
    前揭證述之內容，足認證人丁○○與被告於九十二年九月十
    五日第一次對話錄音之前，證人丁○○並未提出甲○○申請
    墓地的申請書給烏日鄉公所，證人乙○○係於九十二年九月
    二十二日證人丁○○與被告第二次對話錄音之時，證人乙○○始將甲○○的墓地申請書交給被告。
  (3)證人丁○○於九十二年十月二十八日偵查中具結證稱：「（
    問：該案之經過？）因我客戶王姓男子綽號『阿奇』要在臺
    中縣烏日鄉第九公墓修築家族墓園，我與己○○依正式程序
    申請，要進場施作，烏日鄉公所指派丙○○前來查看，．．
    ．」等語（見九十二年度偵字第一八五八五號卷2－2第十七
    頁），查證人丁○○於九十二年十月二十八日偵查中證稱：
    「我與己○○依正式程序申請，要進場施作，烏日鄉公所指
    派丙○○前來查看」，其所謂之「依正式程序申請」，依前
    揭說明，應係指依當時慣例，先找被告到公墓去看墓地，經
    過被告看過同意並核估費用之後，才向烏日鄉公所提出申請
    之程序，是證人丁○○此部分所證述之情節，並無前後不符
    之情形，併此敘明。
  (七)被告前後向證人丁○○詐騙幾次：
  (1)證人丁○○於九十三年一月二十九日原審審理時證述：「（
    問：你是何時與被告談到本件墓地申請的事情？）詳細日期
    我忘記了，大約日期是在九十二年九月的時候，被告跟我談
    的時候，第一次他就跟我要錢，但是那一次我沒有錄音，是
    因為他說要錢，我覺得要錄音，他說上面要錢。」、「（問
    ：第一次沒有錄音的時候，被告有無告訴你要多少錢？）總
    共二十三萬元，三萬元是被告要喝茶用的，二十萬是要給上
    面的，這是己○○跟我講的說要錢，後來我就跟己○○說我
    自己在跟被告接洽，己○○沒有跟我說總共要拿出多少錢。
    」、「（問：因為這個墳墓的事情與被告談過幾次？）總共
    三次，錄音二次，錄音前還有一次，己○○跟我講了之後，
    我有去跟被告談過一次，那一次沒有錄音，被告那時候就跟
    我說要二十三萬元。」、「（問：被告何時跟你說要錢？）
    在我錄音之前沒幾天講的，也是在第九公墓的樹下講的，他
    跟我說要二本，一本是十萬元。」、「（問：你跟被告總共
    接洽幾次？）總共二、三次，最少二次，最多三次，錄音二
    次，錄音之前一次，所以應該總共三次。」、「（問：沒有
    錄音的那一次有何人在場？）開刀之後，突然要我想，我想
    不起來。」等語（見原審卷第一三０、一三一、一三二、一
    三八、一三九、一四四頁）；證人丁○○於九十六年九月十
    三日本院審理時證稱：「（問：你於九十三年一月二十九日
    原審審判時證稱：『〈問：你是何時與被告談到本件墓地申
    請的事情？〉詳細日期我忘記了，大約日期是在九十二年九
    月的時候，被告跟我談的時候，第一次他就跟我要錢，但是
    那一次我沒有錄音」等語〈提示原審卷第一三○頁〉，被告
    丙○○第一次和你談要錢，當時被告丙○○有無說要多少錢
    ？）證人己○○跟我說了之後，我有去墓地，遇到被告丙○○，在第一次錄音之前，被告丙○○告訴我要二十三萬元。
    那次沒有錄音。」、「（問：你於九十三年一月二十九日原
    審審判時證稱：『〈問：第一次沒有錄音的時候，被告有無
    告訴你要多少錢？〉總共二十三萬元，三萬元是被告要喝茶
    用的，二十萬是要給上面的，這是己○○跟我講的說要錢，
    後來我就跟己○○說我自己在跟被告接洽，己○○沒有跟我
    說總共要拿出多少錢。』等語〈提示原審卷第一三一頁〉，
    被告丙○○第一次和你談要錢時，究竟有無對你說要多少錢
    ？）被告丙○○說二十三萬元。」、「（問：你於九十三年
    一月二十九日原審審判時證稱：『〈問：因為這個墳墓的事
    情與被告談過幾次？〉總共三次，錄音二次，錄音前還有一
    次，己○○跟我講了之後，我有去跟被告談過一次，那一次
    沒有錄音，被告那時候就跟我說要二十三萬元。』等語〈提
    示原審卷第一三二頁〉，是否與事實相符？）對。」等語（
    見本院卷第七六頁及背面）。依證人丁○○前揭證述之內容
    ，證人丁○○雖證稱於九十二年九月十五日第一次錄音之前
    ，被告亦有對其表示須以二十萬元疏通、打點臺中縣烏日鄉
    公所之相關人員，另須三萬元作為其疏通之茶水費等語，惟
    查，證人丁○○於偵查中證稱：「（問：丙○○向你索賄二
    十三萬元時，你是答應他之前或之後才決定要向檢調機關提
    出檢舉的？）己○○向（按：筆錄漏載『我』字）要提到丙○○要索賄時，我向己○○說由我來處理時，我就向台中市
    調查站檢舉，檢舉後再與丙○○接洽、錄音的。」等語（見
    九十二年度偵字第一八五八五號卷2－2第十九頁），足見證
    人丁○○於偵查中並未證述其於九十二年九月十五日第一次
    錄音之前，被告亦有對其表示要以二十三萬元疏通之情事。
  (2)又證人丁○○於九十三年七月八日本院上訴審證稱：「（問
    ：你於九月十五日錄音前，是否有與被告見過面？）無。」
    、「（問：你第一次與被告見面是否為九月十五日拿錄音機
    向被告錄音時？）是。」、「（問：你於九十三年一月二十
    九日，在原審證述你與被告大約在九十二年九月間談論時，
    被告第一次就向你要錢，但是那次沒有錄音，被告向你說上
    面要錢，是否實在？〈提示原審卷並告以要旨〉）不是這樣
    的，我沒有這麼說，我在錄音前沒有與被告見過面，我是在
    見面前用行動電話與被告聯絡。」、「（問：錄音之前是否
    與被告見過面？）沒有。」、「（問：你剛才提到錄音前，
    有用行動電話與被告聯絡，是哪一天？）不同天，大約一週
    前，我記不清楚了。」、「（問：聯絡內容為何？）我是問
    被告何時有空，我要做墳墓，我們見面在洽談。」、「（問
    ：電話聯絡時，是否有談論價錢問題？）沒有，是錄音當天
    才講到錢的問題。」等語（見本院九十三年度上訴字第五六
    五號卷第九七、九八、一０一至一０三頁）；另證人丁○○
    於九十六年九月十三日本院審理時證述：「（問：九十三年
    九月十五日錄音之前是否見過被告？）沒有見過被告。」等
    語（見本院卷第七五頁）。依證人丁○○前揭證述之內容，
    證人丁○○證稱其於九十二年九月十五日第一次與被告對話
    錄音之前，並未與被告見過面，被告於第一次錄音之前，並
    未提及要求疏通費之情事，足認於九十二年九月十五日第一
    次錄音之前，被告有無對證人丁○○表示須二十三萬元作為
    疏通之用之情節，核證人丁○○就此部分證述之內容前後互
    有出入，復查無其他證據足資證明於九十二年九月十五日第
    一次錄音之前，被告有對證人丁○○表示須二十三萬元作為
    疏通之用，是證人丁○○於原審證述於九十二年九月十五日
    第一次錄音之前，被告有對其表示須二十三萬元作為疏通之
    用之證詞，或係其記憶錯誤所致，證人丁○○此部分之證詞
    既有瑕疵，此部分之證詞自難予採取，是本院認定被告於九
    十二年九月十五日第一次錄音時，始向證人丁○○詐騙表示
    須以二十萬元疏通、打點臺中縣烏日鄉公所之相關人員，另
    須三萬元作為其疏通之茶水費。
  (3)按供述證據前後雖有差異或矛盾，事實審法院非不可本於經
    驗及論理法則，斟酌其他情形，作合理之比較，定其取捨，
    其就供述證據之一部，認為真實者，予以採取，亦非法則所
    不許。因之，證人供述之證據前後縱有差異，事實審法院依
    憑證人前後之供述證據，斟酌其他證據，本於經驗法則與論
    理法則，取其認為真實之一部，作為論罪之證據，自屬合法
    ，不能謂所認事實與供述證據之部分不符，即指判決有證據
    上理由矛盾之違法（參見最高法院九十六年度台上字第二二
    二三號判決）。證人丁○○於原審雖證稱於九十二年九月十
    五日第一次錄音之前，被告亦有對其表示須二十三萬元作為
    疏通之用等語，惟證人丁○○就此部分之證詞與其在本院上
    訴審、本院審理中之證述前後不符，證人丁○○在原審此部
    分之證詞尚難遽予採信，惟證人丁○○證述於九十二年九月
    十五、二十二日被告向其詐騙表示須疏通費二十三萬元及佯
    裝交付二十三萬元予被告等情節，有錄音帶、錄音譯文可資
    佐證，並經證人乙○○證述明確，證人丁○○就此部分之證
    詞核與事實相符，自堪予採信。
  (八)證人丁○○於何時委託乙○○施作甲○○祖先墓地之工程？
  (1)證人乙○○於九十三年一月八日原審審理時證述：「（問：
    丁○○何時委任你來做甲○○的墓地？）是在九十二年八月
    份。」等語（見原審卷第九八頁）；證人乙○○於本院審理
    時證稱：「（問：丁○○委託你承作證人甲○○祖先之墳墓
    是何時？）應該國曆九十二年八月份。」、「（問：丁○○
    委託你承作證人甲○○祖先之墳墓，距離九十二年九月二十
    二日你與丁○○去烏日鄉第九公墓納骨塔前面，大約相隔多
    久時間？）大約距離二十幾天。」等語（見本院卷第九六頁
    背面、第九七頁），依證人乙○○前揭證述之內容，證人乙○○證稱其於九十二年八月間受丁○○之委託施作甲○○祖
    先墓地之工程。
  (2)證人丁○○於九十三年一月二十九日原審審理時證稱：「（
    問：根據乙○○所說的話，你在九十二年八月將甲○○墓地
    的申請及施作交給乙○○處理？）是，是在八月還是九月我
    忘記了，是在錄音之前。」等語（見原審卷第一三三頁）；
    證人丁○○於九十六年九月十三日本院審理時證稱：「（問
    ：證人乙○○於原審九十三年一月八日證稱：丁○○於九十
    二年八月份委任他來做甲○○的墓地等語〈提示原審卷第九
    八頁〉，你是否在九十二年八月將甲○○墓地的申請及施作
    交給乙○○處理？）那時還沒有處理，只有帶乙○○去看墓
    地。」、「（問：你於九十三年一月二十九日原審審判時證
    稱：『〈問：根據乙○○所說的話，你在九十二年八月將甲○○墓地的申請及施作交給乙○○處理？〉是，是在八月還
    是九月我忘記了，是在錄音之前。』等語〈提示原審卷第一
    三三頁〉，你於原審證稱在錄音之前將甲○○墓地的申請及
    施作交給乙○○處理，是指第幾次錄音之前幾天？）我忘記
    了。」等語（見本院卷第七七頁）。依證人丁○○前揭證述
    之內容，證人丁○○無法明確記憶委託乙○○施作甲○○祖
    先墓地工程之時間究係九十二年八月間或九月間，惟證人丁○○則可以確定係於錄音之前即委託乙○○施作。
  (3)又證人甲○○於九十三年一月八日原審審理時證稱：「（問
    ：己○○說要給乙○○接手的時候，是在看過第九公墓的墓
    地之前還是之後？）我記得是在看過墓地之後，己○○才說
    要給乙○○接手。」等語（見原審卷第八五至九一頁）。依
    證人甲○○之證詞，堪認證人甲○○於看過墓地之後，丁○○才將甲○○祖先墓地之工程委託乙○○施作。
  (4)按證人之陳述有部分前後不符，或相互間有所歧異時，究竟
    何者為可採，法院仍得本其自由心證予以斟酌，非謂一有不
    符或矛盾，即應認其全部均為不可採信，最高法院七十四年
    度台上字第一五九九號判例闡示甚明。證人乙○○雖證稱其
    於九十二年八月間受丁○○之委託施作甲○○祖先墓地之工
    程，證人己○○則證稱於九十二年九月初某日被告對其表示
    須二十萬元作為疏通之用，嗣後即對丁○○表示拒絕承作該
    墳墓工程，證人乙○○、己○○二人證述乙○○受託承作該
    墳墓工程之時間雖略有差異，惟證人甲○○既證稱其於看過
    墓地之後，丁○○才將甲○○家族墳墓之工程委託乙○○施
    作，證人丁○○亦證稱於錄音之前即委託乙○○施作，又依
    前揭說明，證人乙○○於九十二年九月十五、二十二日證人
    丁○○與被告對話錄音之時均有在場，堪認被告係對證人己○○詐騙表示須二十萬元作為疏通之用以後，證人丁○○始
    將甲○○祖先墓地之工程委託乙○○施作，證人乙○○證稱
    其於九十二年八月間受丁○○之委託施作甲○○家族墳墓之
    工程，關於受委託施作之時間，證人乙○○證述之時間或係
    其記憶錯誤所致，且此部分並不影響認定被告犯罪之時間，
    證人乙○○其餘所證自仍堪予採信。
  (九)證人甲○○有無一同至臺中縣烏日鄉第九公墓看過墓地？
  (1)按交互詰問制度設計之主要目的，雖在於辨明證人供述證據
    之真偽，以期發見實體真實，然就實質證據價值面之判斷而
    言，並無所謂其證據價值即當然比審判外未經交互詰問之陳
    述為高之可言。第以證人所為之供述證據，係由證人陳述其
    所親身經歷事實之內容，而證人均係於體驗事實後之一段期
    間，方於警詢或檢察官偵訊時為陳述，更於檢察官偵訊後之
    一段期間，始於審判中接受檢、辯或被告之詰問，受限於人
    之記憶能力及言語表達能力有限，本難期證人於警詢或檢察
    官偵訊時，能一字不漏完全供述呈現其所經歷之事實內容，
    更無從期待其於法院審理時，能一字不漏完全轉述先前所證
    述之內容。因此，詰問規則方容許遇有「關於證人記憶不清
    之事項，為喚起其記憶所必要者」、「證人為與先前不符之
    陳述時，其先前之陳述」之情形時，即便為主詰問亦可實施
    誘導訊問（刑事訴訟法第一百六十六條之一第三項第三款、
    第六款參照），以喚起證人之記憶，並為精確之言語表達。
    從而，經交互詰問後，於綜核證人歷次陳述之內容時（包括
    檢察官偵訊時之陳述、法院審理時之陳述，以及於容許警詢
    陳述做為證據時之警詢內容），自應著重於證人對於待證事
    實主要內容之先後陳述有無重大歧異，藉此以判斷其證詞之
    證明力高低，不得僅因證人於警詢或檢察官偵訊時所供述之
    部分內容不確定；或證人於交互詰問過程中，就同一問題之
    回答有先後更正不一致之處；或證人於警詢或檢察官偵訊中
    所證述之內容，與其於交互詰問時所證述之內容未完全一致
    ，即全盤否認證人證詞之真實性。又同一證人前後供述證言
    彼此不能相容，則採信同一證人之部分證言時，當然排除其
    他部分之證言，此為法院取捨證據法理上之當然結果（參見
    最高法院九十六年度台上字第六三六號判決）。
  (2)證人甲○○於九十三年一月八日原審審理時證稱：「（問：
    你是在何時、何地、何人陪你去看墓地的？）本來是己○○
    要去，因為他當天在忙，所以另外找了壹個師傅陪我去，那
    時候我還不認識乙○○，不是乙○○陪我去的。」等語（見
    原審卷第九０頁）；證人乙○○於九十三年一月八日原審審
    理時證述：「（問：何時帶甲○○去申請第九公墓的墓地？
    ）我先帶甲○○去看墓地，我帶他去看完墓地之後，甲○○
    就交給我身分證影本及除戶謄本，之後是由我把申請文件交
    給被告。」、「（問：在當天之前，己○○或丁○○有無另
    外向烏日鄉公所申請？）應該沒有，是在錄音之後的二、三
    天，我才帶甲○○去看確定的地點，再到納骨塔那裡寫申請
    書。」等語（見原審卷第九八、一００頁）。依證人甲○○
    、乙○○前揭證述之內容，證人乙○○有無陪同甲○○至臺
    中縣烏日鄉第九公墓看過墓地，證人乙○○、甲○○之證詞
    略有出入。
  (3)證人甲○○於九十六年十月四日本院審理時證述：「（問：
    大肚墓地被拆掉是否有人帶你去烏日第九墓地看墓地？）有
    。」、「（問：墓地何人帶你去看？）一個丁○○的人。」
    、「（問：他帶你去看第九墓地，還是要去看埋葬確實位置
    ？）他帶我去看墓地大概的位置。」、「（問：己○○是否
    認識？）我知道己○○。」、「（問：己○○本人是否帶你
    去看烏日第九公墓墓地？）時間太久，我忘記了。」、「（
    問：你九十三年一月八日於地方法院作證，稱己○○本來要
    帶你去看墓地，後來因為他那天沒有時間，所以叫一個師父
    陪你去，是否確實？）我當時說的實在。」、「（問：你在
    墓地是否看過被告丙○○？）沒有。」、「（問：你在地方
    法院作證時，你到底是否記得己○○是否有帶你去看墓地？
    ）去地方法院作證時，當時時間過沒有多久，應該那時候記
    得。」、「（問：你剛剛說己○○沒有帶你去墓地，後來由
    一位師父帶你去墓地，師父何姓名？）我不知道他的名字。
    」、「（問：你去烏日墓地幾次？）我去過一次。」、「（
    問：你去過烏日墓地的那次，是否有遇過被告丙○○？）我
    沒有遇過被告丙○○。」等語（見本院卷第九四頁背面至九
    六頁）。證人甲○○於本院雖先證述係由丁○○陪同其去看
    墓地，惟嗣後則證稱應以原審所證實在，即係由己○○叫一
    個不知姓名之師父陪同其去看墓地。參諸證人丁○○於九十
    三年一月二十九日原審審理時證述：「（問：何時與甲○○
    去看第九公墓？）當時我沒有跟甲○○去，是己○○跟我弟
    弟及甲○○一起去的。」等語（見原審卷第一三七頁）；證
    人丁○○於九十六年九月十三日本院審理時證述：「（問：
    後來你跟證人己○○轉向烏日鄉去找墓地？）不是，是證人
    己○○帶要做墓地的主人去成功嶺找地，我沒有去成功嶺找
    墓地。」等語（見本院卷第七四頁背面），依證人丁○○前
    揭證詞，核與證人甲○○證述：丁○○並未陪同其去看墓地
    之情節相符，足認證人丁○○並未陪同甲○○至烏日鄉第九
    公墓去看墓地。
  (4)證人甲○○於九十六年十月四日本院審理時證述：「（問：
    你在墓地是否看過被告丙○○？）沒有。」、「（問：你去
    烏日墓地幾次？）我去過一次。」、「（問：你去過烏日墓
    地的那次，是否有遇過被告丙○○？）我沒有遇過被告丙○○。」等語（見本院卷第九四頁背面、第九六頁）。依證人
    甲○○之證詞，足認證人甲○○曾經至臺中縣烏日鄉第九公
    墓看過墓地，惟其於烏日鄉第九公墓並未看過被告。
  (5)證人己○○於九十六年九月十三日本院審理時證稱：「（問
    ：被告丙○○何時何地告訴你要二十萬元？）被告丙○○是
    在山上墓地那裡告訴我要二十萬元。時間是在我檢舉前沒有
    幾天。」、「（問：被告丙○○告訴你要二十萬元時，當時
    證人丁○○是否在場？）時間太久，我忘記了。」、「（問
    ：當時有沒有其他的人在場？）沒有，只有我們二個人。我
    只記得被告丙○○跟我要錢後，我有告訴證人丁○○。」等
    語（見本院卷第七一頁背面），證人己○○於本院審理時先
    證稱被告對其表示須給付二十萬元時，並無其他人在場，嗣
    經被告詰問後，證人己○○證稱：「（問：九十二年九月十
    日之前你何原因找我去看墓地？）詳細時間我忘記了，我為
    了大肚鄉不能做家族墓，我們只好到烏日鄉去看墓地，我們
    到墓地一、二十分鐘，被告就到了。」、「（問：剛剛陳述
    『到烏日鄉去看墓地，我們到墓地一、二十分鐘，被告就到
    了』，你說的『我們』指的是何人？）就是甲○○家屬、我
    ，甲○○家屬有幾人我忘記了。證人丁○○是否有去我忘記
    了。」等語（見本院卷第七三頁），證人己○○對於被告向
    其表示須給付二十萬元時，當時有無其他人在場，經被告詰
    問後，其所證雖前後略有差異，惟證人己○○於九十六年九
    月十三日至本院作證時，距離九十二年九月間已有四年之久
    ，其就當時有那些人在場所為之記憶，是否精準正確，自有
    疑問，惟參諸證人甲○○歷次之證詞，其並未證述其自己或
    其家人有在烏日鄉第九公墓當場聽到被告表示須給付財物之
    情形，且證人甲○○證述其並未在烏日鄉第九公墓並未看過
    被告，已如前述，另證人甲○○於九十三年一月八日原審審
    理時亦證稱：沒有跟被告接觸過等語（見原審卷第八七頁）
    ，足認證人甲○○或其家屬並未當場聽到被告表示須給付財
    物之情形，是本院認證人己○○證稱被告對其表示須給付二
    十萬元時，並無其他人在場之情節，較與實情相符，證人己○○於本院經被告詰問後改稱甲○○家屬亦有在場等語，應
    係其記憶錯誤所致，然不得據此全盤否認證人己○○其他證
    詞之真實性。
  (十)證人丁○○於九十二年九月二十二日交付二十三萬元予被告
    之前，先將該二十三萬元現金鈔票影印存證，此有該二十三
    萬元現金鈔票影本附卷為憑（見九十二年度他字第一七六三
    號卷第十七至三一頁）。且法務部調查局台中市調查站調查
    員於九十二年九月二十二日下午二時三十分許，在台中縣鳥
    日鄉第九公墓，當場逮獲被告丙○○，並在被告丙○○之身
    上扣得二十三萬元之現金之鈔票號碼，亦與前開影印附卷存
    證之鈔票號碼完全相同。此外，復有現場照片數幀（見九十
    二年度偵字第一八五八五號卷2－2第二六至三四頁）、扣案
    之現金二十三萬元、以甲○○名義申請之一般公墓使用墓地
    申請書、甲○○之身分證影印本、王進添（即甲○○之父親
    ）除戶之戶籍謄本等資料（以上證物影本見九十二年度偵字
    第一八五八五號卷2－1第三九至四六頁）可資佐證。
  (十一)被告另辯稱：證人己○○、丁○○先為檢舉後，再與伊接洽
    、錄音，足證證人等係事先設計，伊係遭證人丁○○慫恿致
    起貪念而罹本罪，故本件應屬陷害教唆云云。
  (1)按所謂「陷害教唆」，係指犯罪行為人原不具犯罪之故意，
    純因司法警察之設計教唆，始萌生犯意，進而著手實施犯罪
    構成要件之行為者而言（參見最高法院九十一年度臺上字第
    五七九四號判決、九十二年度臺上字第四五五八號判決）。
    又司法警察機關因偵辦案件，常使用之誘捕方式辦案可區分
    為兩種，一為創造犯意型誘捕，一為提供機會型誘捕。前者
    ，又稱為陷害教唆，係指行為人原無犯罪意思，因受他人（
    如便衣警察）之引誘，始生犯意，進而著手實行犯罪構成要
    件行為而言，此種情形所取得之證據，因違反正當法定程序
    ，且逾越偵查犯罪之必要程度，其因此所取得之證據資料，
    應無證據能力。後者，又稱為機會教唆，係指行為人原本即
    有犯罪之意思，其從事犯罪構成要件行為之犯意，並非他人
    所創造，司法警察僅係利用機會加以誘捕，此種情形之犯罪
    行為人本具有犯意，初非警察人員所造意，司法警察僅係運
    用設計引誘之技巧，使其暴露犯罪事證而加以逮捕偵辦，並
    未違反憲法對於基本人權之保障，且於公共利益之維護有其
    必要性，故依此所得之證據，則有證據能力，自得採為法院
    論罪科刑之依據（參照最高法院九十六年度台上字第一七七
    ０號判決）。另刑事訴訟之目的，固在於發現真實，而維護
    社會安全及公共利益，但其手段則應合法、正當、純潔，以
    兼顧程序正義及人權保障。司法警察（官）對於自始即有犯
    罪故意之行為人，因達成犯罪調查目的之必要，依適當之方
    法，布設機會相與對合，藉以蒐集證據，且不違背法定程序
    者，乃法之所許（參見最高法院九十六年度台上字第七五八
    號判決）。
  (2)本件被告於證人丁○○將其等對話錄音前，被告即先向證人
    己○○表示，必須以二十萬元打點、疏通相關人員，並經己○○轉告丁○○，嗣己○○、丁○○向法務部調查局台中市
    調查站提出檢舉後，由調查站人員報請檢察官指揮偵辦，丁○○始將其與被告之對話錄音，並於九十二年九月二十二日
    下午，被告向丁○○收取二十三萬元時，為調查站人員當場
    查獲，依此情事以觀，足見被告原已具有犯罪故意，且犯罪
    嫌疑重大，並未有司法警察設計教唆後，方使被告萌生犯意
    之情形。本案承辦之調查站人員係因證人己○○、丁○○主
    動指證被告涉嫌詐取財物，基於犯罪偵犯之目的，利用被告
    已決定之犯罪計劃而運用技巧，使被告暴露犯罪事證而加以
    逮捕偵辦，調查人員並非出於蓄意侵害人權之惡意，當無逾
    越其職務授權之情事，且被告於向證人丁○○收取二十三萬
    元之前，對自我行為仍有決定之能力，相較於公務員利用職
    務上之機會詐取財物之犯行可能觸犯之法定刑為七年以上有
    期徒刑之重刑，證人丁○○與被告約定交付財物並未過度強
    烈至足以限制被告決定是否犯罪之意思決定自由，不至引發
    侵犯被告基本人權核心價值之疑慮，本案尚與所謂「陷害教
    唆」之情形有別，應認本案調查人員以誘捕手段取得之證據
    ，仍具有證據能力。是被告就此部分辯稱本件係屬陷害教唆
    云云，尚無從採信。
  (3)又證人丁○○於九十三年四月二十三日與周秋枝、被告於台
    中市○○路大濟禮儀社對話，證人丁○○於當日稱：「對啦
    ！己○○叫我把你陷害，錢也是己○○拿出來的。」等語（
    見本院九十三年上訴字第五六五號卷第五十頁對話譯文），
    證人丁○○雖承認當時有說前揭內容（見本院卷第七五頁背
    面），惟證人丁○○於本院證稱：「（問：你所謂『陷害』
    是何意思？）如果被告丙○○去關，證人己○○才能作墳墓
    。」等語（見本院卷第七五頁背面），另證人己○○於本院
    九十六年九月十三日審理中證稱：「（問：你有無向丁○○
    說過，要設局陷害被告丙○○，以規避你對甲○○的民事損
    害賠償責任？）我沒有這樣說過。」等語（見本院卷第七三
    頁背面）；證人丁○○於九十三年一月二十九日原審審理時
    亦證稱：「（問：你出面跟被告談墓地，後來你向調查站檢
    舉，你的目的為何？）他是匪類，因為很多人在那邊都沒有
    辦法申請到墓地。」等語（見原審卷第一三五頁），足認證
    人己○○、丁○○均否認有設局陷害被告之情事，觀諸前揭
    九十二年九月十五、二十二日被告與證人丁○○對話之錄音
    譯文，堪認被告係主動表示須給付二十三萬元打點、疏通，
    證人丁○○事前受調查人員委託協助調查犯罪，其行為動機
    並非基於挾怨報復而為，因此查獲被告犯罪之事證，自難認
    被告有被誣陷之情事，被告辯稱係己○○、丁○○設局陷害
    云云，自與事實不符。本案被告對於是否利用職務上之機會
    詐取財物，主觀上具有意思決定之自由，且已著手於詐取財
    物之行為，縱令基於該故意而遂行之詐取財物行為，客觀上
    不能既遂，對此仍有以刑罰加以非難之必要。
  (十二)被告復辯稱：伊曾於九十二年十月八日偵訊中陳稱，丁○○
    問伊，那伊部分呢？伊說伊的部分不用，丁○○說要啦，意
    思意思一下，在旁邊的人就說三萬啦，伊就附和說那就三萬
    吧。是被告已於偵查中，就本件要求賄賂之犯罪事實已為自
    白云云。惟按所謂「在偵查中自白者」，係指在偵查中坦白
    承認犯罪構成要件事實而言，苟對主要犯罪構成事實並未承
    認，縱在偵查中承認部分犯罪構成要件事實，仍難認其在偵
    查中已自白而得獲減輕其刑之寬典（參見最高法院九十二年
    度臺上字第四一九六號判決）。查被告雖曾於九十二年十月
    八日偵訊中自承，曾自證人丁○○處收受三萬元乙情，然被
    告並未自白其係利用受理證人丁○○為證人甲○○申請墓地
    使用之職業上之機會，向證人丁○○、己○○詐稱，須以二
    十萬元疏通、打點相關人員，及其收受該三萬元之目的，被
    告且一再辯稱係遭丁○○、己○○設局陷害云云，自難謂其
    前開於偵查中所為之陳述，有何對於主要犯罪構成事實予以
    承認之情形，是被告上開所辯，難予採取。
  (十三)被告之選任辯護人於本院復為被告辯護稱：本件被告所為應
    係不能犯，依九十五年七月一日修正後刑法第二十六條規定
    ，應屬免罰：又修正後刑法第二十六條規定：「行為不能發
    生犯罪之結果又無危險者，不罰。」。本條之規定，即學理
    上所謂之不能犯。本件被告並未於九十二年九月初與己○○
    、見面並要求賄賂二十三萬元，而係於同年九月十五、十六
    日始第一次與丁○○見面時，因丁○○、己○○二人設局，
    遂其要求，以必須打點臺中縣烏日鄉公所相關人員為由，向
    其要求二十三萬元。則丁○○、己○○二人並無陷於錯誤而
    交付二十三萬元之可能，其客觀上並無發生犯罪結果之危險
    ，亦無發生犯罪結果之可能，應屬不能犯，行為不罰云云。
    惟查，本件依證人己○○、丁○○證述之內容，足認於九十
    二年九月十五日證人丁○○與被告錄音對話前，被告即先向
    證人己○○詐騙表示：如欲申請興建面積十六坪大小家族墓
    ，必須支付二十萬元，用以疏通上級承辦人員對於本件興建
    墓地面積及核准之事，否則不能取得該墓地之使用權等語，
    嗣證人己○○將此事告知證人丁○○後，證人丁○○再與被
    告聯繫接洽，被告仍承續同前之單一犯意，於九十二年九月
    十五日，在台中縣烏日鄉第九公墓向證人丁○○詐稱：須給
    付二十萬元，用以疏通上級承辦人員對於本件興建墓地面積
    及核准之事，另須給付其三萬元之茶水費以為酬勞，方可取
    得該墓地之使用權等語，而證人丁○○於九十二年九月二十
    二日配合調查站人員之辦案需要，佯裝交付二十三萬元予被
    告時，即當場查獲被告，足認被告所為係屬普通未遂犯，核
    與刑法不能犯之要件不符，被告之辯護人此部分所辯自屬無
    理由。
  (十四)綜上所述，被告前揭所辯，難予採信。本案事證明確，被告
    犯行洵堪認定，應予依法論科。
三、被告行為後，刑法於九十四年二月二日修正公布、刑法施行
    法於九十五年六月十四日修正公布，並均於九十五年七月一
    日施行，關於本案應適用之新舊法，茲比較如下：
  (一)修正後刑法第二條第一項規定，已將新舊法律適用之「從新
    從輕」原則，改採「從舊從輕」原則，而此規定僅係規範行
    為後法律變更所生新舊法律比較適用之準據法，並非實體刑
    罰法律，自不生行為後法律變更之比較適用之問題，於九十
    五年七月一日刑法施行後，應逕行適用新法第二條第一項之
    規定，為「從舊從輕」之比較（最高法院九十五年五月二十
    三日第八次刑事庭會議決議第一點第一項參照）。又修正後
    刑法第十一條係增訂刑法於其他法律有「保安處分」之規定
    者，亦適用之，亦無關犯罪行為可罰性之變更，亦應逕行適
    用新法第十一條之規定。
  (二)法定刑中罰金刑部分：刑法第三十三條第五款業經修正公布
    ，修正後刑法第三十三條第五款規定「罰金：新臺幣一千元
    以上，以百元計算之」，與修正前刑法第三十三條第五款規
    定「罰金：（銀元）一元以上」不同。比較修正前後之罰金
    刑輕重，該罰金刑之最低刑度於修法後已有加重，故以九十
    五年七月一日修正施行前之刑法規定較有利於被告，依刑法
    第二條第一項前段規定，本案關於被告違反貪污治罪條例第
    五條第一項第二款利用職務上之機會，詐取財物罪之法定罰
    金刑最低度部分，自應適用行為時之法律（修正前刑法第三
    十三條第五款）決定其罰金部分之最低刑（就被告所犯違反
    貪污治罪條例第五條第一項第二款利用職務上之機會，詐取
    財物罪案件，刑法第三十三條列於總則編，依刑法第十一條
    前段規定，亦適用於該罪）。
  (三)修正前刑法第六十八條規定：「拘役或罰金加減者，僅加減
    其最高度。」，惟此次刑法修正，既將罰金最低金額修正為
    新臺幣一千元，當不致因加減其最低度，而產生不滿一元之
    零數，允宜與有期徒刑相同，許其最高度及最低度同加減之
    ，故併入修正後刑法第六十七條，而規定為：「有期徒刑或
    罰金加減者，其最高度及最低度同加減之。」。本案被告所
    犯貪污治罪條例第五條第二項、第一項第二款之利用職務上
    機會，詐取財財未遂罪，既因未遂犯而減輕其刑，修正後刑
    法第六十七條規定，其最高度及最低度同減輕之，較修正前
    之刑法第六十八條所定，僅減輕其最高度，為有利於被告，
    應依修正後之第六十七條規定同減輕最高度及最低度之刑。
  (四)依刑法第二條第一項規定為新舊刑法比較時，應就罪刑有關
    之共犯、未遂犯、連續犯、想像競合犯、牽連犯以及累犯加
    重、自首減輕、暨其他法定加減原因（如身分加減）與加減
    例等一切情形，綜其全部之結果，而為比較，再適用有利於
    行為人之法律處斷，而不得一部割裂分別適用不同之新舊法
    （最高法院二十四年上字第四六三四號判例意旨、九十五年
    第八次刑事庭會議決議第一點第四項參照）。經綜合比較新
    、舊法之結果，以被告行為時之舊法較有利於被告，依刑法
    第二條第一項前段規定，本案自應適用被告行為時之法律即
    修正前刑法第三十三條第五款、第六十八條之規定。
四、被告行為後，刑法第十條第二項關於公務員之定義，原刑法
    第十條第二項規定：「稱公務員者，為依法令從事於公務之
    人員」，已於九十四年二月二日修正公布為：「稱公務員者
    ，謂下列人員：一、依據法令服務於國家、地方自治團體所
    屬機關而具有法定職務權限，以及其他依法令從事於公共事
    務，而具有法定職務權限者。二、受國家、地方自治團體所
    屬機關依法委託，從事與委託機關權限有關之公共事務者。
    」，並自九十五年七月一日起施行，是刑法上公務員之定義
    在新法施行後，已較前為嚴格，犯罪構成要件已有變更。而
    貪污治罪條例第二條原規定：「依據法令從事公務之人員，
    犯本條例之罪者，依本條例處斷；其受公務機關委託承辦公
    務之人，犯本條例之罪者，亦同。」亦於九十五年五月五日
    修正為：「公務員犯本條例之罪者，依本條例處斷。」於同
    年七月一日施行，以配合前述刑法關於公務員定義之修正，
    即採與刑法相同之公務員定義。是被告行為後，法律對於公
    務員之定義已有變更，應依刑法第二條第一項之規定為新舊
    法比較適用（參照最高法院九十六年度台上字第一九０一號
    判決）。經比較新舊法，貪污治罪條例第二條修正後有關公
    務員之範圍已予限縮，自屬有利於被告，自應適用新法。被
    告係臺中縣烏日鄉公所民政課公墓管理員，負責受理民眾申
    請墓地或納骨堂（塔）箱位之現場勘查、指界等事項，本為
    修正前所定之依據法令從事公務之人員，同為修正後刑法第
    十條第二項第一款所定之依法令服務於國家、地方自治團體
    所屬機關而具有法定職務權限者，經適用修正後之規定，認
    被告為該條所稱公務員（即職務公務員）。
五、論罪科刑之理由：
  (一)按貪污治罪條例第五條第一項第二款規定之利用職務上之機
    會詐取財物罪，係指假借職務上一切事機，以欺罔手段使人
    陷於錯誤而交付財物而言（最高法院七十年度臺上字第二四
    八六號判決意旨參照）。被告於九十二年九月二十二日偵查
    中供稱：「（問：據錄音帶內容顯示，該筆二十三萬元賄款
    中，三萬元係你私人收受，另二十萬元係『上面的人』要求
    的，你將把該二十萬元交付予那些人？）沒有要交給誰。」
    等語（見九十二年度偵字第一八五八五號卷2－1第九二頁）
    ；被告於九十二年十二月十一日原審準備程序中供稱：「（
    問：你在錄音帶中你有說過二本要給上面，上面代表什麼意
    思？）那是我隨便說的，並沒有所謂上面的人。」等語（見
    原審卷第四六頁）；被告於九十三年二月十九日原審審理中
    供稱：「（問：你之前在錄音帶裡面說上面的人要二十萬，
    到底有無上司或主管要這筆錢？）那是我隨便說的。」、「
    （問：這部分是否你騙他的？）是。」、「（問：三萬元的
    部份是否連同這部份騙的？）是一起要騙這個錢，只不過是
    用上司要的、我要喝茶這些名目而已。」等語（見原審卷第
    一六四、一六五頁），依前揭情事以觀，足認被告利用任職
    臺中縣烏日鄉公所民政課公墓管理員，負責受理民眾申請墓
    地或納骨堂（塔）箱位之現場勘查、指界等事項之機會，於
    證人丁○○、己○○為證人甲○○申請墓地使用之際，向證
    人己○○、丁○○詐稱，須以二十萬元打點相關承辦人員，
    另向證人丁○○表示，須另行交付三萬元之茶水費，計二十
    三萬元，使證人己○○陷於錯誤，認為如承做證人甲○○家
    族墳墓工程，必須擔負該筆成本，而向證人丁○○表示不願
    承做該工程；另證人己○○轉告證人丁○○後，亦使證人丁○○誤以為如欲申請證人甲○○家族墓之工程，另須交付打
    點、疏通費用二十三萬元。惟嗣後因證人丁○○認打點、疏
    通費用太高，始向法務部調查局台中市調查站舉發，被告於
    證人丁○○交付二十三萬元後，旋即遭逮捕，則被告原先即
    有利用職務上之機會因勢乘便予以詐取財物之意思，客觀上
    又著手於詐取財物之行為，然因證人丁○○實際上並無交付
    財物之意思，證人丁○○交付予被告二十三萬元，其目的在
    使調查站人員能夠當場查獲被告，被告事實上並未完成詐取
    財物之行為，尚在未遂階段，核被告所為，係犯貪污治罪條
    例第五條第二項、第一項第二款之利用職務上之機會，詐取
    財物未遂罪。
  (二)檢察官起訴書意旨雖認：被告前揭所為，係犯貪污治罪條例
    第五條第一項第三款之對於職務上之行為要求賄賂罪。然查
    ，被告前揭向證人己○○及丁○○詐稱，如欲能核准所申請
    興建面積十六坪大小家族墓，必須支付二十萬元，用以疏通
    上級承辦人員對於本件興建墓地面積及核准之事，另向證人
    丁○○詐稱須給付其三萬元之茶水費以為酬勞，否則不能取
    得該墓地之使用權等語，惟被告擔任臺中縣烏日鄉公所民政
    課公墓管理員，其職務範圍係負責受理民眾申請墓地或納骨
    堂（塔）箱位之現場勘查、指界等事項，並未有何審核、或
    核准民眾辦理遷葬、埋葬墓地申請之權限，此業據證人林麗
    寶（即臺中縣烏日鄉公所民政課課員）於原審審理時結證在
    卷（見原審卷第九三頁），且被告於九十二年九月二十二日
    在調查站及偵查中亦供稱其主要負責一般民眾使用公墓之申
    請件及公墓巡守、取締等業務（見九十二年度偵字第一八五
    八五號卷2－1第四頁背面、第八九頁），被告於九十三年二
    月十九日原審審理中亦供稱：「我的職務範圍是巡山、協助
    勘查、指界，至於審核、核准及完工後查核的部份不是我的
    職責。」、「我是負責民眾申請墓地或納骨塔箱位之現場勘
    查、指界，至於審核及完工後之查核管理，這部份不是我的
    職務範圍內。」等語（見原審卷第一五九、一六三頁），足
    認審核或核准民眾辦理遷葬、埋葬墓地申請之事項，並非被
    告之職務，自與貪污治罪條例第五條第一項第三款之對於職
    務上之行為要求賄賂罪有間。至於公訴人於原審審理時及本
    件上訴時主張，被告前揭所為，係犯貪污治罪條例第四條第
    一項第五款之對於違背職務之行為要求賄賂罪，惟被告前揭
    所為，僅係利用其職務上受理民眾申請墓地之機會，向申請
    之民眾詐稱，如欲能核准興建面積十六坪大小家族墓，必須
    支付疏通費用云云，且被告所擔任之職務內容為：「取締濫
    葬及未申請核准之營造、查明及指界本鄉墓地範圍、協助辦
    理開立繳款單據及納骨塔業務、協助辦理禁、遷葬公告、每
    月製作陳報縣府月報表、其他公所交辦事項」乙情，有台中
    縣烏日鄉公所九十三年五月五日烏鄉民字第０９３０００７
    ９００號函在卷可稽（見本院九十三年上訴字第五六五號卷
    第三十一頁），足徵被告對於核准興建墓地及墓地面積之大
    小，必須由臺中縣烏日鄉公所民政課審核，被告並未具有審
    核權，該墓地申請及申請墓地面積大小之審核權自非被告之
    職務，是被告前揭所為，並未有何違背職背職務可言。起訴
    書認被告係犯貪污治罪條例第五條第一項第三款之對於職務
    上之行為要求賄賂罪，尚有未洽，惟基本社會事實同一，起
    訴法條應予變更。
  (三)又按連續犯之成立，除主觀上須基於一個概括之犯意外，客
    觀上須先後數行為，逐次實施而具連續性，侵害數個同性質
    之法益，其每一前行為與次行為，依一般社會健全觀念，在
    時間差距上，可以分開，在刑法評價上，各具獨立性，每次
    行為皆可獨立成罪，構成同一之罪名，始足當之；如數行為
    於同時同地或密切接近之時地實施，侵害同一之法益，各行
    為之獨立性極為薄弱，依一般社會健全觀念，在時間差距上
    ，難以強行分開，在刑法評價上，以視為數個舉動之接續施
    行，合為包括之一行為予以評價，較為合理，則屬接續犯，
    而為包括之一罪（參照最高法院八十六年台上字第三二九五
    號判例）。次按，學理上所稱接續犯，係指行為人主觀上認
    其原可充足同一犯罪構成要件之各個作為，乃其整體行為之
    一部分，而從客觀上觀察，各該舉動間確存在一定之時間與
    空間關聯性，符合社會通念上之一個行為概念，故應給予一
    個行為之法律評價，始符合經驗法則及論理法則者而言。此
    與修正前刑法所定連續犯，係指行為人在主觀上基於一個概
    括之犯意，而反覆實行客觀上可以獨立成罪之同一罪名之行
    為者，尚屬有間（參照最高法院九十五年度台上字第五七三
    八號判決）。被告前揭因受理證人丁○○、己○○為民眾甲○○申請興建家族墓之事，先向證人己○○表示必須給付二
    十萬元，復再向丁○○表示，必須給付二十三萬元，係利用
    同一機會，在同一時段就同一犯罪構成事實，本於單一犯意
    接續進行，以實現一犯罪構成要件之單一行為，是被告分別
    向證人己○○、丁○○詐騙之行為，係在同一預定之犯罪計
    畫以內，為接續犯，應論以單純一罪。
  (四)再被告前揭犯行，已著手於詐取財物犯行之實施而未遂，為
    普通未遂犯，刑法第二十五條、第二十六條未遂犯之規定，
    就刑法第二十五條第一項關於「已著手於犯罪行為之實行而
    不遂者，為未遂犯」之規定並未修正，而同條第二項於九十
    四年一月七日修正、九十五年七月一日施行前之規定為：「
    未遂犯之處罰，以有特別規定者，為限」，修正後則為：「
    未遂犯之處罰，以有特別規定者為限，並得按既遂犯之刑減
    輕之」，另刑法第二十六條修正前為：「未遂犯之處罰，得
    按既遂犯之刑減輕之。但其行為不能發生犯罪之結果，又無
    危險者，減輕或免除其刑」，修正後則為：「行為不能發生
    犯罪之結果，又無危險者，不罰」，是除不能未遂犯修正為
    不罰以外，僅二條文條項之移列，上開修正內容無涉罪刑實
    質內容之變更，而無新舊法比較適用之問題，應依一般法律
    適用原則，適用裁判時刑法第二十五條第二項之規定減輕其
    刑（參見最高法院九十五年十一月七日九十五年度第二十一
    次刑事庭會議）。本案被告基於詐欺財物之犯意，已著手詐
    取財物行為之實施，僅未達到詐取財物之結果，其未遂型態
    既非不能未遂犯，應適用裁判時刑法第二十五條第二項規定
    ，按既遂犯之刑度減輕其刑。
六、撤銷改判之理由：
  (一)撤銷原判決之理由：
    原審認被告犯行事證明確，予以論罪科刑，固非無見。惟查
    ：
  (1)本件起訴法條既有不當而應予變更，然原判決適用法條則漏
    未引用刑事訴訟法第三百條，容有未洽。
  (2)被告係於九十二年九月十五日第一次錄音前即向證人己○○
    詐稱需二十萬元打點云云，經證人己○○轉告證人丁○○，
    二人誤以為真，經證人丁○○取得被告之電話與被告聯繫後
    ，於九十二年九月十五日始初次與被告會面之事實，業據證
    人丁○○於本院上訴審及本院審理時供證明確（見本院九十
    三年上訴字第五六五號卷第九七、九八、一０一、一０二頁
    、本院卷第七五頁），而原判決就此部分認定為被告係於九
    十三年九月初某日，亦有向證人丁○○詐稱需給付二十三萬
    元乙節，與事實稍有不符，認定事實自有未洽。
  (3)採為判決基礎之證據資料，必須經過調查程序而顯出於審判
    庭者，始與直接審理原則符合，否則其所踐行之訴訟程序即
    屬違背法令。刑事訴訟法第一百六十四條第一項規定：審判
    長應將證物提示當事人、代理人、辯護人或輔佐人，使其辨
    認。該規定之本旨，乃於審判庭由審判長提示判決基礎之證
    據資料，賦予當事人適當之辯論機會，用以擔保資料之正確
    性。原判決採用法務部調查局九十三年一月五日調科參字第
    ０九三○○○○一○六○號鑑定通知書（見原審卷第一八八
    頁），為論罪之證據，然原審於九十三年二月十九日言詞辯
    論終結，原審於辯論終結後，原審法院受命法官於九十三年
    二月二十三日始收受該鑑定通知書（見原審卷第一八七頁）
    ，稽諸卷附原審之九十三年二月十九日審判筆錄，並無提示
    該鑑定通知書之記載，原審遽採為判決之基礎，其踐行之訴
    訟程序自難謂為適法（參照最高法院九十六年度台上字第一
    ０五二號判決意旨）。
  (4)本案被告所為係屬普通未遂，九十四年二月二日修正公布、
    九十五年七月一日生效施行之刑法將原第二十六條有關一般
    未遂犯之處罰效果，移列第二十五條第二項後段，而使第二
    十五條規範一般未遂犯之規定趨於完整，上開修正內容無涉
    罪刑實質內容之變更，而無新舊法比較適用之問題，應適用
    裁判時刑法第二十五條第二項之規定減輕其刑。原判決未及
    適用修正後刑法第二十五條第二項之規定，而依修正前刑法
    第二十六條前段減輕其刑，亦有未洽。
  (二)對於上訴理由之審酌：
    被告否認犯行提起上訴，被告上訴意旨抗辯本件係陷害教唆
    及其已為自白云云，雖非可採，公訴人上訴意旨認被告係犯
    貪污治罪條例第四條第一項第五款之罪，亦屬無據，然原判
    決既有前揭可議之處，自應由本院將原判決予以撤銷改判。
  (三)自為判決之科刑及審酌之理由：
  (1)爰審酌被告身為國家機關之公務人員，本應廉潔自持，避免
    不當甚至違法之行為，竟心生貪念，利用受理民眾申請墓地
    之機會，詐取款項，違法亂紀，破壞政府形象，原不可輕縱
    ，惟慮及被告犯罪尚未得手，情節尚屬輕微，及其生活狀況
    、品性、智識程度、犯罪之動機、目的、所生之危害、犯罪
    後坦承部分犯行之態度等一切情狀，量處如主文第二項所示
    之刑，並依貪污治罪條例第十七條之規定，宣告褫奪公權三
    年，以資懲儆。
  (2)另按貪污治罪條例第十條第一項固規定犯第四條至第六條之
    罪者，其所得之財物，應予追繳。然該條之規定係以所得者
    為限，其無所得或已發還者，自無從再為追繳或發還之諭知
    （參照最高法院五十四年度台上字第二六五號判例要旨）。
    查本件被告所詐取之財物，業於逮捕時為調查站人員查扣，
    被告並無所得，自無庸再諭知追繳該所得之財物；又證人丁○○前曾具狀聲請發還本件扣案之現金二十三萬元，應俟本
    案確定後由執行單位依法核辦，非得於本案中以判決宣告處
    理，併此敘明。
據上論斷，應依刑事訴訟法第三百六十九條第一項前段、第三百
六十四條、第三百條、第二百九十九條第一項前段，貪污治罪條
例第五條第二項、第一項第二款、第十七條，刑法第十一條前段
、第二條第一項、第二十五條第二項、第三十七條第二項，判決
如主文。
本案經檢察官戊○○到庭執行職務。
中　　華　　民　　國　　96　　年　　10　　月　　31　　日
            刑事第十一庭　審判長法　官　陳　朱　貴
                                法　官　郭　同　奇
                                法　官　胡　文　傑
上列正本證明與原本無異。
如不服本判決應於收受送達後十日內向本院提出上訴書狀，其未
敘述上訴之理由者並得於提起上訴後十日內向本院補提理由書（
均須按他造當事人之人數附繕本）。
                                書記官  陳　文  琴
中　　華　　民　　國　　96　　年　　10　　月　　31  　日
附錄論罪科刑法條：
貪污治罪條例第五條：
有下列行為之一者，處七年以上有期徒刑，得併科新台幣六千萬
元以下罰金：
一、意圖得利，擅提或截留公款或違背法令收募稅捐或公債者。
二、利用職務上之機會，詐取財物者。
三、對於職務上之行為，要求、期約或收受賄賂或其他不正利益
    者。
前項第一款及第二款之未遂犯罰之。
